【裁判字號】    99,上更(一),124
【裁判日期】    990901
【裁判案由】    誣告
【裁判全文】
臺灣高等法院臺中分院刑事判決     99年度上更(一)字第124號
上  訴  人
即  被  告  甲○○
選任辯護人  宋永祥律師
上列上訴人因誣告案件，不服臺灣彰化地方法院96年度訴字第10
94號中華民國96年12月27日第一審判決（起訴案號：臺灣彰化地
方法院檢察署96年度偵緝字第94、95號），提起上訴，判決後由
最高法院發回更審，本院判決如下：
    主  文
上訴駁回。
甲○○緩刑年。
    事  實
一、甲○○自民國93年6 月18日起擔任興泰股份有限公司（以下
    簡稱「興泰公司」）董事長。緣興泰公司之業務員如符合公
    司規定之購車條件並經簽准購車後，即可填具興泰公司外勤
    人員購車申請書（以下簡稱購車申請書）購買業務用車，且
    依購車申請書第3 條規定之購車辦法，由申購之業務員依自
    己意願，自行選擇廠牌、車系、車種，並由公司補助出資新
    臺幣（下同）42萬2 千元，超過之款項由業務員自行出資，
    汽車所有權登記為興泰公司所有，一定之車輛使用年限或里
    程數後（原規定為4 年6 個月或22萬5 千公里，甲○○擔任
    董事長後，改定為5 年或25萬公里），所有權移轉為業務員
    個人名下。另依前揭購車申請書第6 條規定，苟業務員自配
    得車輛之日起，未滿合約中所規定之車輛使用年限或里程數
    ，而中途離職者，不論原因為何，均必須於離職前付清車輛
    折舊後之尾款給興泰公司，並將車輛所有權移轉登記為業務
    員所有。原為興泰公司業務員之乙○○、丙○○及丁○○，
    即曾分別填具前揭購車申請書向興泰公司申請購買業務用車
    ，並均由興泰公司出資42萬2 千元，彼等則各自負擔超過部
    分之車款19萬6 千元、15萬7 千元及19萬8 千元，並配得車
    號各為8S-7663 號、4076-HQ 號及2507-MB 號之車輛。嗣於
    94年10月間，興泰公司之業務員乙○○、丙○○、丁○○、
    吳國寧等人集體離職，甲○○乃心生不滿，明知乙○○、丙○○、丁○○、吳國寧等人曾於94年11月1 日一同前往公司
    辦理離職手續且擬依前揭購車申請書第6 條規定，付清車輛
    折舊後之尾款予興泰公司，以便取得車輛過戶資料辦理車輛
    所有權移轉登記事宜，惟遭甲○○當場指示時任管理處人事
    部之王培吉不得發給離職證明，並反於上開購車規定，表示
    乙○○、丙○○、丁○○、吳國寧等人需先將上開車輛繳回
    公司，乙○○、丙○○、丁○○、吳國寧等人因認甲○○之
    要求與前揭購車申請書之規定及公司一貫處理方式不符，遂
    未將上開車輛繳回公司，丁○○、丙○○、乙○○並先後於
    94年11月4 日、11月7 日、11月25日寄發存證信函予興泰公
    司，表示「....日前欲與公司洽談此事宜（指給付尾款及過
    戶登記事宜），但公司無意處理，恐公司會因該車輛沒有過
    戶於本人而向本人提出侵占告訴之事宜，為恐日後衍生不必
    要之訴訟，特立此函為證」等語，其中丙○○94年11月7 日
    之存證信函並於94年11月8 日送達於興泰公司（其餘二存證
    信函則因郵局資料已無法查考，而無送達紀錄）。甲○○明
    知上情，竟意圖使乙○○、丁○○、丙○○受刑事處分，並
    基於概括犯意，先於94年11月25日以興泰公司代表人身分，
    向臺灣彰化地方法院（以下簡稱彰化地院）提起自訴，誣指
    乙○○於離職後未歸還屬公司公務車之業務人員配車，而侵
    占業務上持有之車號8S-7663 號自小客車；且於同日以興泰
    公司代表人身分，向臺灣屏東地方法院檢察署（以下簡稱屏
    東地檢署）提出告訴，誣指丁○○於離職後未歸還屬公司公
    務車之業務人員配車，而侵占業務上持有之車號2507-MB 號
    自用客貨車（甲○○以興泰公司代表人身分出具之訴狀內容
    將丁○○誤載為乙○○，於94年12月9 日再具狀更正）；又
    於94年12月8 日，以興泰公司代表人身分，向臺灣彰化地方
    法院檢察署（以下簡稱彰化地檢署）提出告訴，誣指丙○○
    於離職後未歸還屬公司公務車之業務人員配車，而侵占業務
    上持有之車號4076 -HQ號自小客車，而連續誣告乙○○、丁○○、丙○○涉有刑法業務侵占罪嫌。嗣經屏東地檢署檢察
    官於95年2 月15日以95年度偵字第1119號對丁○○為不起訴
    處分，並經臺灣高等法院高雄分院檢察署以95年度上聲議字
    第472 號駁回再議，於95年5 月14日確定；另經彰化地檢署
    檢察官於95年2 月24日以95年度偵字第1842號對丙○○為不
    起訴處分，並經臺灣高等法院臺中分院檢察署以95年度上聲
    議字第347 號駁回再議，於95年4 月20日確定；又經彰化地
    院於95年5 月30日以94年度自字第17號判決乙○○無罪，於
    95年7 月3 日確定。
二、案經臺灣彰化地方法院依職權函送臺灣彰化地方法院檢察署
    檢察官偵查起訴。
    理  由
壹、證據能力之說明
一、按被告以外之人於偵查中向檢察官所為陳述，除顯有不可信
    之情況者外，得為證據，刑事訴訟法第159 條之1 第2 項定
    有明文。蓋因檢察官代表國家偵查犯罪，依法得訊問被告、
    證人及鑑定人，且對被告有利、不利之情形均須注意，況徵
    諸實務運作，檢察官實施刑事偵查程序，亦能恪遵法定程序
    之要求，不致有違法取證情事且可信度極高，是被告以外之
    人前於偵查中已具結而為證述，除反對該項供述得具有證據
    能力之一方，已釋明「顯有不可信之情況」之理由外，不得
    遽指該證人於偵查中之陳述不具證據能力，方符前揭法條之
    立法意旨。查本件證人乙○○、邱川池於95年6 月28日檢察
    官偵訊時及證人吳國寧於96年2 月15日檢察官偵訊時所為之
    證述既經具結（見彰化地檢署95年度他字第1280號卷第34、
    35頁；96年度偵緝字第94號卷第28頁），依法須負偽證罪之
    刑責，而依上開所為證述之外部環境或條件，並無顯有不可
    信之情況（辯護人亦未就此有何主張、舉證），則依上揭規
    定，上開證人於檢察官訊問時所為證述，自有證據能力。
二、次查卷附之購車申請書（見原審卷第129 至137 頁、彰化地
    院94年度自字第17號卷第49至51頁），屬「非供述證據」，
    自無刑事訴訟法第159 條第1 項關於「傳聞法則」規定之適
    用，且核非偽造或變造之物，亦無違法取證之情事，復係被
    告擔任董事長之興泰公司於臺灣高雄地方法院96年度審訴字
    第68號民事案件中用以提出之證據（見原審卷第118 至154
    頁），則上開購車申請書取得之手段與真實性並無疑義，自
    有證據能力。至下列其他經引用之全部卷證所涵括之供述證
    據及非供述證據，經本院於審理時予以提示並告以要旨，且
    各經檢察官、被告及辯護人表示意見，當事人均未於言詞辯
    論終結前異議，是後述所引用證據之證據能力均無疑義，合
    先敘明。
貳、實體方面之理由
一、訊據被告甲○○固坦認有於前揭時間以興泰公司代表人身分
    先後對於乙○○、丁○○、丙○○提起業務侵占自訴及告訴
    之事實，惟矢口否認有何誣告犯行，辯稱：業務員所配得之
    上開車輛未辦理所有權移轉登記前，本屬公司所有資產，乙○○、丁○○、丙○○等人未辦妥離職手續，不能享有依上
    開購車規定買回車輛之權利，而乙○○、丁○○、丙○○等
    人既未繳納車輛折舊後之尾款亦拒絕返還車輛，伊為保護興
    泰公司權益，基於董事會決議提出刑事侵占訴訟，亦屬常情
    ，另伊對於所謂購車申請書及購車辦法均不知情，況前揭告
    訴或自訴之訴狀均係承辦員工撰寫，亦未經伊確認內容，而
    伊於前揭自訴案件之訴訟過程中，曾向興泰公司董事會請求
    決議停止訴訟，公司並於95年5 月17日即行發文要求該案自
    訴代理人林殷世律師立即停止自訴，並請林律師協助終結該
    案訴訟，足見伊並無誣告故意云云。惟查：
  (一)被告自93年6 月18日起擔任興泰公司董事長，其於94年11月
    25日以興泰公司代表人身分向彰化地院自訴乙○○涉有業務
    侵占罪嫌，且於同日以興泰公司代表人身分向屏東地檢署告
    訴丁○○涉有業務侵占罪嫌（被告以興泰公司代表人身分出
    具之訴狀內容將丁○○誤載為乙○○，於94年12月9 日再具
    狀更正）；另於94年12月8 日以興泰公司代表人身分向臺灣
    彰化地方法院檢察署告訴丙○○涉有業務侵占罪嫌，其自訴
    及告訴意旨各略以：乙○○、丁○○、丙○○原為興泰公司
    業務人員，已於94年10月26日離職，業務人員配車為公司公
    務車（車號各為8S-7663 、2507-MB 、4076 -HQ），理應於
    離職時歸還，但乙○○、丁○○、丙○○未於離職時歸還，
    公司已於94年11月17日寄發存證信函通知，乙○○、丁○○
    、丙○○仍置之不理，因認乙○○、丁○○、丙○○涉有刑
    法第336 條業務侵占罪嫌云云，嗣丁○○經屏東地檢署檢察
    官於95年2 月15日以95年度偵字第1119號為不起訴處分，並
    經臺灣高等法院高雄分院檢察署以95年度上聲議字第472 號
    駁回再議，於95年5 月14日確定；丙○○亦經彰化地檢署檢
    察官於95年2 月24日以95年度偵字第1842號為不起訴處分，
    並經臺灣高等法院臺中分院檢察署以95年度上聲議字第347
    號駁回再議，於95年4 月20日確定；乙○○則經彰化地院於
    95年5 月30日以94年度自字第17號判決無罪，於95年7 月3
    日確定等事實，為被告所不否認，並有刑事侵占狀、刑事侵
    占告訴狀、前揭處分書與判決書影本及送達證書等件在卷可
    稽（見彰化地院94年度自字第17號卷第1 至2 頁、第140 至
    142 頁、第148 頁；屏東地檢署94年度他字第1448號卷第1
    至2 頁、95年度他字第1537號卷第2 至5 頁、95年度偵字第
    1119號卷第2 至4 頁、95年度聲議字第51號卷第3 至6 頁；
    彰化地檢署94年度交查字第627 號卷第2 至3 頁、95年度偵
    字第1842號卷第3 至7 頁、第8 至10頁），此部分事實堪先
    認定。
  (二)乙○○、丙○○及丁○○原均為興泰公司之業務員，曾分別
    填具前揭購車申請書向興泰公司申請購買業務用車，經自行
    選擇廠牌、車系、車種後，均由公司補助出資42萬2 千元，
    彼等則就超過之車款各自出資19萬6 千元、15萬7 千元及19
    萬8 千元，而配得車號各為8S-7663 號、4076- HQ號及2507
    -MB 號之車輛乙節，業經證人即被害人乙○○、丙○○及丁○○於原審審理時證述明確（見原審卷第104 至107 頁、第
    108 頁反面至109 頁反面），且被告亦不否認上開證人配有
    上開車輛，並坦稱：因公司在偏僻之地方，每個業務員都需
    要車子，公司都一律補助業務員42萬2 千元，公司沒有限制
    業務員買什麼車，由業務員自己決定，至於超過42萬2 千元
    之車款，由業務員自行負擔等語在卷（見彰化地檢署94年度
    交查字第627 號卷第45頁、96年度偵緝字第95號卷第3 頁）
    ，復有證人乙○○、丙○○、丁○○及吳國寧之購車申請書
    、載明各職級業務人員補助金額之興泰公司業務專員車輛保
    險費給付標準各1 份附卷可考（見原審卷第129 至137 頁、
    彰化地院94年度自字第17號卷第49至51頁、第88頁），此部
    分事實亦堪以認定。
  (三)上開購車申請書第3 條C 款規定：「汽車所有權均登記為甲
    方【即興泰公司】所有，5 年後或25萬公里後所有權移轉為
    乙方【即員工】個人名下，但可依個人意願選擇更換新車或
    繼續使用原車，若繼續使用者亦不得超過1 年，其補助費用
    則依甲方所訂私車公用之補助辦法補貼之。」，及第6 條規
    定：「乙方自配得該車輛之日起，如未滿合約中所規定之車
    輛使用年限或里程數，而中途離職者，不論其原因為何，均
    必須於離職前付清該車折舊後之尾款給甲方，並將車輛所有
    權移轉登記為乙方所有，若因故無法在離職前辦完移轉登記
    手續時，乙方無條件同意自離職日起完全承擔該車輛所發生
    之一切責任及損失賠償，與甲方完全無關」；且證人即現已
    退休之原興泰公司銷售部副總經理邱川池於本案偵查中及彰
    化地院94年度自字第17號案件審理時證稱：其自63年到94年
    6 月30日任職於興泰公司，從業務員、銷售部經理一直做到
    銷售部副總經理，購車辦法係其與前總經理陳翼宗所制定，
    之所以有此購車辦法，係因業務員在外面都有收錢，為確保
    款項及業務員本身之安全，所以給業務員一定金額補助，希
    望業務員購車使用。購車辦法Ｃ款之所以規定車子使用一定
    年限或里程數，所有權即移轉業務員，係因公司有拿錢出來
    ，員工也有拿錢出來，為保障員工，所以有移轉所有權之規
    定，但公司又怕員工很快離職，對公司不利，所以才會規定
    一定使用年限或里程數內，車子先登記為公司所有，以保障
    公司。至於一定使用年限或里程數之標準，是因為公司認為
    車輛使用到該等程度，已無殘值，故超過規定之年限或里程
    數，直接就將所有權移轉為業務員自行處理，如此不會造成
    公司麻煩，被告上任後購車辦法並沒有變，只是把年限從4
    年半改成5 年，另公司確實有未滿一定時間或一定里程數之
    前，如果中途離職，車子要移轉給業務員，而業務員要付清
    折舊尾款之規定，公司實際操作方式也是如此，員工如離職
    一定要買回車子，因車子都是業務員所選擇，公司留下車子
    也沒用，且員工離職申請前、後都可以辦理買回車子之手續
    ，而離職由會計結算出應繳之尾款金額後，離職員工將錢繳
    清後，公司就會把車輛過戶之資料交給離職人員，由離職人
    員自行前往監理站辦理過戶，其退休時因車子使用尚未超過
    4 年6 個月，所以就比照中途離職之情況辦理，其退休當日
    即把車子開回家，2 、3 天後再去公司繳清殘值，其去公司
    繳清殘值時雖有開車，但係作為交通工具使用，並非要將車
    輛繳回公司，故其前往繳清殘值時，並未繳交鑰匙、行照給
    任何人，車子也沒有繳回公司，其繳清殘值後，拿到會計部
    門所發之過戶資料，便直接至監理所辦過戶，並無先將車輛
    繳回之程序等語綦詳（見彰化地檢署95年度他字第1280號卷
    第38至39頁、彰化地院94年度自字第17號卷第114 至117 頁
    ）；及證人即興泰公司離職員工吳國寧於本案偵查中結證稱
    ：離職手續向來均係公司先將車輛殘值算出，離職員工依計
    算結果繳清殘值，公司再將車輛證件等資料交予離職員工辦
    理過戶，從無先將車輛繳回才能辦理過戶之規定等語（見彰
    化地檢署96年度偵緝字第94號卷第23至24頁）。經細繹上開
    購車申請書之規定及證人邱川池、吳國寧之證述，可知業務
    員所申請購買之業務用車，於新購時雖先登記為興泰公司所
    有，但達到一定之車輛使用年限或里程數後（原規定為4年6
    個月或22萬5 千公里，被告擔任董事長後，改定為5 年或25
    萬公里），所有權即應移轉為業務員個人名下；如業務員自
    配得車輛之日起，未滿合約中所規定之車輛使用年限或里程
    數，而中途離職者，不論原因為何，均『必須』於離職前付
    清車輛折舊後之尾款給興泰公司，並將車輛所有權移轉登記
    為業務員所有；又業務員未於離職前付清尾款並辦妥過戶手
    續者，並非規定其須將車輛繳回公司，而係業務員應自離職
    日起承擔該車輛所發生之一切責任及損失賠償。興泰公司向
    來均依前開購車申請書規定之方式辦理，且離職之業務員於
    繳清車輛折舊後之尾款後，即可自行持過戶資料辦理車輛過
    戶事宜，不需先將車輛繳回公司，亦堪認定。
  (四)被告雖一再辯稱：其不知公司有上開購車規定及購車申請書
    云云，惟證人丁○○、吳國寧均係於被告自93年6 月18日擔
    任董事長後，始依規定填具購車申請書購買車輛，並經被告
    簽准讓其2 人購車，此業經證人丙○○、吳國寧證述在卷（
    見原審卷第106 、107 頁），並有卷附前揭丁○○、吳國寧
    之購車申請書各1 份可憑（見原審卷第129 至131 頁；彰化
    地院94年度自字第17號卷第49至51頁），且為被告所不否認
    （見原審卷第218 頁），衡諸證人即興泰公司管理部組長鄭
    依佳於原審審理時證述：伊是93年11月到公司任職，業務員
    買車之流程是員工要填寫申請書，簽由單位主管、銷售部經
    理、總經理、董事長核准之後，該員工才可以購車，也才會
    有補助款，現在購車流程也是一樣，公司的員工都知道在公
    司購車之條件與流程，如果符合公司購車之條件與流程，業
    務員就可以申請購車等語明確（見原審卷第102 頁反面），
    是被告身為興泰公司董事長，竟對於需經其核准之購車申請
    書聲稱不知情，顯然違反常理，殊難憑信。且被告於其以興
    泰公司代表人身分告訴證人丙○○涉嫌業務侵占一案偵查中
    ，除不否認依據購車申請書，車輛購得未滿5 年，外勤人員
    若離職需將車輛折舊後之尾款給公司，公司則將車輛過戶給
    外勤人員外，並自承公司依這種方式曾過戶大概4 、5 輛車
    輛予外勤人員等語在卷（見彰化地檢署94年度交查字第627
    號卷第45頁），其當時就購車申請書之內容並未表示不知；
    另查證人丙○○於彰化地院94年度自字第17號案件中到庭證
    述：「（業務員離職買回車輛大家都知道要這樣辦？）是。
    我已經在公司待7 年，之前有一台車，因為滿4 年半，公司
    已經過戶給我，我已經轉到我太太名下」等語，與被告於其
    以興泰公司代表人身分告訴證人丙○○涉嫌業務侵占一案偵
    查中陳稱：「（被告【指證人丙○○】先前是否曾以這種方
    式購買A7-5981 號自小客車1 輛，日後並順利過戶其妻林玠
    岑？）是。」等語（見彰化地檢署94年度交查字第627 號卷
    第45頁），互核一致，並有A7-5981 號自小客車汽車新領牌
    照登記書及行車執照各1 張附卷可考（見彰化地檢署94年度
    交查字第627 號卷第36頁），益徵被告對於上開購車申請書
    及車輛過戶之相關規定知之甚詳，其於本件被訴誣告案件中
    辯稱不知前揭購車申請書云云，核係事後推諉之詞，要非可
    採。至於證人即興泰公司管理部經理葉文隆雖於原審到庭證
    稱其不知公司有購車申請書等語（見原審卷第100 頁），惟
    證人葉文隆同日亦證稱其係於被告以興泰公司代表人身分提
    出上開自訴及告訴後之95年3 月16日始進入興泰公司任職，
    則證人葉文隆於本件案發時尚非興泰公司員工，被告亦自承
    證人葉文隆剛到公司，對於公司業務不甚瞭解等語在卷（見
    原審卷第101 頁），是證人葉文隆之證言尚難採為有利被告
    之論據。
  (五)證人乙○○、丙○○、丁○○及吳國寧於94年10月間離職，
    並於94年11月1 日一同前往興泰公司請領離職證明，且均有
    攜帶支票、現金，準備依計算出來之尾款金額繳清車輛殘值
    ，以辦理車輛過戶事宜，嗣在警衛室見到被告，彼等向被告
    表示要依上開購車規定繳清折舊尾款將車子買回，但被告未
    表示同意或是不同意，僅一直要求彼等將車子繳回公司，時
    任人事部員工王培吉於當日將彼等之離職證明製作完成並欲
    交付予彼等時，遭被告阻止，且將離職證明自王培吉手上拿
    走，並要警衛請彼等離開等情，業據證人丁○○於原審審理
    時；證人吳國寧、乙○○於本案偵查中及審理時；證人丙○○於彰化地院94年度自字第17號案件及本案原審審理時均證
    述歷歷（見原審卷104 至109 頁反面；彰化地檢署96年度偵
    緝字第94號卷第23至24頁、95年度他字第1280號卷第39至40
    頁；彰化地院94年度自字第17號卷第118 至119 頁），且被
    告亦不否認上開證人確有於前揭時、地至公司並與其對話，
    雖上開證人就部分細節所為證述略有出入，惟就彼等確實一
    同前往公司申請離職證明並均有準備車輛折舊尾款之款項，
    欲繳清尾款俾辦理車輛過戶，惟遭被告以需先將車輛繳回公
    司為由予以拒絕，並取走王培吉已開好之離職證明等基本事
    實則無歧異，是上開證人經具結後所述情節，堪予採認。
  (六)證人鄭依佳雖於本案偵查中及審理時證稱：證人乙○○、丙○○、丁○○及吳國寧等人曾打電話問伊算出之殘值為何，
    其有口頭告知大概金額，但彼等均未繳交，證人乙○○、丙○○、丁○○及吳國寧等人於94年11月1 日僅係至公司申請
    離職證明，並非繳清車輛尾款等語在卷（見彰化地檢署96年
    度偵緝字第94號卷第33頁、原審卷第102 頁），惟證人吳國
    寧於本案偵查中結證稱：其與乙○○、丙○○、丁○○等4
    人均請證人鄭依佳算出殘值，惟證人鄭依佳表示沒辦法處理
    ，要彼等找董事長即被告等語明確（見彰化地檢署96年度偵
    緝字第94號卷第24頁），及證人乙○○於原審審理時證述：
    依慣例在申請離職證明時，鄭依佳就應該把應繳清之尾款算
    出，惟鄭依佳一直沒有將正確之尾款數目算出等語（見原審
    卷第105 頁），則證人鄭依佳是否確有算出車輛折舊尾款供
    證人乙○○、丙○○、丁○○、吳國寧等人據以繳交，已非
    無疑，參以證人鄭依佳現為興泰公司之員工，與被告存有老
    闆員工之利害關係，且其舅舅係被告之妹夫（見原審卷第99
    頁反面），是證人鄭依佳之證詞更難遽採，況依興泰公司於
    被告以興泰公司代表人所提之上開自訴及告訴等訴狀及所檢
    附之存證信函內容，均僅表示證人乙○○、丙○○、丁○○
    並未將屬公司所有之公務車歸還，就繳清車輛折舊尾款乙事
    隻字未提，酌以興泰公司員工高美智於證人丁○○被訴涉嫌
    業務侵占案件擔任告訴代理人時陳稱：「（【提購車申請書
    】是否了解其內容？）我們董事長不否認2507-MB 車被告【
    指證人丁○○】當時有出部分錢，但是車應先開回公司才做
    後續的處理。」等語，及興泰公司員工王培吉於證人丙○○
    被訴涉嫌業務侵占案件擔任告訴代理人時陳稱：其對公司購
    車相關規定不清楚，公司僅以車輛是登記公司名下，希望被
    告【指證人丙○○】開回來等語（見屏東地檢署94年度他字
    第1448號卷第35頁；彰化地檢署94年度交查字第62 7號卷第
    16頁），可知證人乙○○、丙○○、丁○○及吳國寧等人證
    稱被告僅要求彼等將配得之上開車輛繳回公司，拒不依上開
    規定算出車輛折舊尾款供彼等繳清以辦理車輛過戶等語，並
    非子虛。
  (七)另被告辯稱證人乙○○、丙○○、丁○○未辦妥離職手續，
    不能享有買回車輛之權利云云，惟依證人王培吉於本案偵查
    中證稱：「（你們公司離職的程序？）離職員工要先向管理
    處拿離職申請單，接下來要向主管核備，主管核准之後離職
    員工會拿離職單來管理處，離職員工會將職務上所掌管之物
    品清點清楚。」、「（有關興泰公司業務員依購車辦法所購
    買之車輛，離職當時需辦理繳清折舊後尾款並移轉所有權，
    這部分的程序是由何人所辦理？）管理處採購部的鄭依佳負
    責處理。」、「（員工離職前必須要先將離職申請單處理完
    畢才可以向鄭依佳辦理車輛繳清尾款移轉所有權的事宜嗎？
    ）並沒有這樣的規定，可以同時辦理。」、「（在94年11月
    1 日乙○○、吳國寧、丙○○、丁○○是否有到興泰公司辦
    理離職手續？）是，他們當時是要申請離職證明，他們的離
    職手續已經辦好了，只剩下車輛部分還沒有繳殘值，當天他
    們沒有拿到他們的離職證明，當天我已經開好他們的離職證
    明，但是鄭依佳提醒我車子的部分還沒辦好，要我先不要給
    他們離職證明，我當天就請示甲○○，甲○○說目前車子都
    還沒辦好，先不能給離職證明，所以當天就沒有給他們。」
    等語（見彰化地檢署96年度偵緝字第94號卷第22至23頁），
    足見證人乙○○、丙○○、丁○○、吳國寧等人確已於94年
    11月1 日依公司規定之離職程序辦妥離職手續，否則以當時
    任職興泰公司管理處人事部之證人王培吉之專業及經驗，其
    豈會開具乙○○等4 人之離職證明欲行交付；況依證人王培
    吉所述，辦理離職手續與辦理繳清車輛尾款移轉所有權既可
    同時進行，而證人王培吉復認該等證人已辦妥離職手續而開
    具離職證明，可知辦理繳清車輛尾款移轉所有權之事宜，並
    非取決於離職手續是否辦妥。而被告於94年11月1 日，非但
    以證人乙○○、丙○○、丁○○、吳國寧等人未繳清車輛尾
    款為由拒絕發給離職證明，且不顧證人乙○○、丙○○、丁○○、吳國寧等人所為欲繳清車輛尾款辦理過戶事宜之表示
    ，僅片面要求證人乙○○、丙○○、丁○○、吳國寧等人先
    將車輛繳回公司，已如前述，事後竟又聲稱證人乙○○、丙○○、丁○○、吳國寧等人未辦妥離職手續而不能享有買回
    車輛之權利，復指摘證人乙○○、丙○○、丁○○、吳國寧
    等人始終未繳清車輛折舊尾款等語，可見其明知興泰公司購
    車申請書之規定，卻刻意反於公司之規定行事，其主觀上刁
    難前開集體離職員工之意圖，甚為顯然。
  (八)按告訴人所訴事實不能證明其係屬實，在對於被訴人為不起
    訴處分確定者，固不能謂告訴人因此即應負誣告罪責，然此
    必以告訴人有出於誤會或懷疑被訴人有此事實，或對其事實
    誇大其詞而為申告之情形，始足以當之，若告訴人以自己親
    歷被害事實，堅指被訴人有犯罪行為，指名向該管公務員告
    訴，經不起訴處分，認被訴人無此犯罪事實者，即不能謂告
    訴人不應負誣告罪責，最高法院32年上字第184 號判例可資
    參照。從而，所謂誤認他人有犯罪嫌疑而可認其無誣告之故
    意，當係在告訴人未親歷其事，僅因輕信傳說以致懷疑誤會
    之情形下始能發生，若以自己親歷之事實，堅指他人有犯罪
    行為，向該管公務員自訴或告訴，經判決無罪或不起訴處分
    ，即不得謂其無誣告之故意。再者，誣告罪之成立，固以犯
    人明知所訴虛偽為構成要件，若誤認有此事實或以為有此嫌
    疑，不得遽指為誣告，但對於無法認定係屬存在之申告事實
    ，是否有其他事實讓被告產生誤認或懷疑其存在，仍須有相
    當之證據證明，否則無異行為人對於虛偽不實之申告，均可
    推稱主觀懷疑而免責。查證人乙○○、丙○○、丁○○等人
    於94年11月1 日曾前往公司辦理離職手續且擬依上開規定繳
    清車輛折舊尾款，惟被告明知購車申請書之內容，卻刻意反
    於購車申請書之規定及公司一貫之處理方式，要求乙○○等
    人需先將車輛繳回公司，拒絕乙○○等人繳清車輛折舊尾款
    之請求，業經本院認定如前；再者，證人乙○○、丙○○、
    丁○○遭被告拒絕繳款過戶後，丁○○於94年11月4 日、丙○○於94年11月7 日、乙○○於94年11月25日先後寄發存證
    信函予興泰公司，表示「....日前欲與公司洽談此事宜（指
    給付尾款及過戶登記事宜），但公司無意處理，恐公司會因
    該車輛沒有過戶於本人而向本人提出侵占告訴之事宜，為恐
    日後衍生不必要之訴訟，特立此函為證」等語，已可確知乙○○、丙○○、丁○○並無侵占車輛之犯意與行為，且興泰
    公司亦已收受前開存證信函，有屏東長治郵局94年11月4 日
    第55號存證信函、芳苑草湖郵局94年11月7 日第4 號存證信
    函、溪湖湖西郵局94年11月25日第139 號存證信函（見屏東
    地檢署94年度他字第1448號第26至27頁、彰化地檢署94年度
    交查字第627 號卷第37至38頁、彰化地院94年度自字第17號
    卷第47頁），及芳苑草湖郵局94年11月7 日第4 存證信函收
    件回執（見本院卷第54至55頁）在卷可稽，雖丁○○、乙○○之存證信函，因郵局資料無法查考，而無送達紀錄可憑，
    以致於送達情形不詳，惟被告於本院審理時亦不否認其知悉
    證人乙○○、丙○○、丁○○等人有寄發上開信函給興泰公
    司之事實（見本院卷第49頁），則上開過程既為被告所親身
    經歷，其主觀上自無誤認或懷疑乙○○、丙○○、丁○○等
    人侵占上開車輛之可能，被告故意違反自己明知之事實，任
    意以乙○○、丙○○、丁○○等人離職後未歸還車輛為由，
    濫行興訟，提出上開自訴與告訴，其有誣告之犯意，至屬灼
    然。
  (九)被告另辯稱其以興泰公司代表人身分所提出之上開自訴狀及
    告訴狀，均非其本人撰寫云云，惟被告既供稱上開自訴及告
    訴之提出，係經董事會決議提出，且其為董事會之主席等語
    ，並提出興泰公司董事會議事錄1 份附卷為憑（見原審卷第
    52頁），是被告就其以興泰公司代表人身份提出上開自訴及
    告訴等事，自難諉為不知。而被告明知證人乙○○、丁○○
    、丙○○等人確曾表示欲依上開規定繳清車輛折舊尾款以辦
    理車輛過戶事宜，且於遭被告拒絕辦理後，寄發存證信函澄
    清彼等亟欲辦理車輛繳款過戶，並無侵占車輛之意，且此為
    被告親歷之事實，前已敘明，被告竟仍以興泰公司代表人身
    份提出上開自訴及告訴，其有誣告之故意，已屬昭然若揭，
    要難僅以該等訴狀係承辦員工撰寫而解免其責。況法人係由
    負責人代為意思表示及代受意思表示，自以代表法人之自然
    人為行為人，是本件誣告之行為人確為代表興泰公司之被告
    ，被告上開所辯，顯不足採。
  (十)再按誣告罪，以行為人有意圖他人受刑事處分，向該管公務
    員為申告，即已成立。被告雖辯稱其於向彰化地院自訴乙○○涉有業務侵占罪嫌後，曾向興泰公司董事會請求決議停止
    侵占訴訟，並於95年5 月17日即行發文要求該案自訴代理人
    林殷世律師協助終結該案訴訟等語，且提出聲明書1 份為據
    （見彰化地檢署95年度他字第1280號卷第58頁），惟彰化地
    院94年度自字第17號案件直至96年5 月30日宣判前，均未見
    被告或其委任之自訴代理人曾到庭或以書狀表示撤回自訴，
    業經原審調閱94年度自字第17號全卷核閱屬實，衡諸常理，
    如被告確曾代表興泰公司向自訴代理人表示欲撤回自訴或請
    求協助終結訴訟，按理自訴代理人當無需反於委任人之真意
    仍逕自續行訴訟，故被告此部分辯解之真實性已有疑義，且
    揆諸前揭說明，亦不影響其前此已成立之誣告犯行，併此敘
    明。
  (十一)綜合上開事證相互以觀，被告之辯解均係事後卸責之詞，委
    無足採。本件事證明確，被告之犯行洵堪認定，應予依法論
    科。
二、論罪科刑之理由：
  (一)按行為後法律有變更者，適用行為時之法律。但行為後之法
    律有利於行為人者，適用最有利於行為人之法律，刑法第2
    條第1 項定有明文。查被告行為後，刑法第56條連續犯之規
    定，業為95年7 月1 日修正公布施行之刑法所刪除，此刪除
    雖非犯罪構成要件之變更，但顯已影響行為人刑罰之法律效
    果，自屬法律有所變更，而比較新、舊法結果，被告上開3
    次誣告犯行倘予分論併罰，顯較將之以連續犯論以一罪不利
    ，是若該等誣告犯行得依舊法論以連續犯時，自應依刑法第
    2 條第1 項前段規定，以舊法規定處斷。
  (二)核被告所為，均係犯刑法第169 條第1 項之誣告罪。被告先
    後3 次誣告犯行，時間緊接，觸犯構成要件相同之罪，顯係
    基於概括犯意反覆為之，揆諸前開說明，應依修正前刑法第
    56條連續犯之規定，論以一罪，並加重其刑。
  (三)原審引據刑法第2 條第1 項前段、第169 條第1 項，修正前
    刑法第56條規定，並審酌被告為公司負責人，僅因不滿員工
    離職即無端興訟，虛構事實欲入人於罪，浪費司法資源，並
    致被害人丁○○、丙○○及乙○○受有名譽之損害及時間、
    精力之耗費，所生危害匪淺，且迄今尚未與被害人和解，毫
    無悔意，兼衡其犯罪動機、目的、智識程度及犯後態度等一
    切情狀，量處被告有期徒刑10月，又以其犯罪時間係在96年
    4 月24日以前，合依中華民國九十六年罪犯減刑條例之減刑
    規定，併依同條例第2 條第1 項第3 款之規定，減其宣告刑
    2 分之1 ，核其認事用法並無不當，量刑亦屬妥適，被告上
    訴意旨徒執陳詞否認犯罪，指摘原判決不當，非有理由，其
    上訴應予駁回。
  (四)查被告前未曾受有期徒刑以上刑之宣告，有臺灣高等法院被
    告前紀錄表在卷可按，其因不滿員工集體離職，一時失慮致
    罹刑典，事後雖未坦承犯行，且未與被害人和解，然被害人
    乙○○、郭鴻彬於99年8 月11日本院審理時，均已到庭表示
    對於被告之科刑無意見，被害人丁○○則經合法傳喚未於審
    理期日到庭表示意見，本院審酌本案自95年6 月開始偵查迄
    今，已歷時4 年餘，被告為興泰公司之負責人，以生活狀況
    及智識程度，經此漫長之偵審程序及刑之宣告後，應知警惕
    而無再犯之虞，因認暫不執行其刑為當，爰併予宣告緩刑3
    年，用啟自新。
據上論斷，應依刑事訴訟法第368 條，刑法第74條第1 項第1 款
，判決如主文。
本案經檢察官戊○○到庭執行職務。
中    華    民    國    99    年    9     月    1     日
            刑事第十一庭   審判長法  官   郭  同  奇
                                 法  官   許  冰  芬
                                 法  官   陳  慧  珊
以上正本證明與原本無異。
如不服本判決應於收受送達後十日內向本院提出上訴書狀，其未
敘述上訴之理由者，並得於提起上訴後十日內向本院補提理由書（
均須按他造當事人之人數附繕本）「切勿逕送上級法院」。
                                 書記官   洪  麗  華
中    華    民    國    99    年    9     月    1     日
附錄本案論罪科刑法條：
刑法第169條第1項：
意圖他人受刑事或懲戒處分，向該管公務員誣告者，處 7 年以下
有期徒刑。

司法院資訊處製作；財團法人民間司法改革基金會備份。
